---
title: "Modelo de Regressão Beta para Índice GINI"
author: "Felipe Ribeiro"
date: "`r Sys.Date()`"
output:
  html_document:
    toc: true
    toc_float: true
    number_sections: true
    highlight: true
---

## Índice GINI

O índice GINI é usado para avaliar a desigualdade de riquezas ou distribuicao de renda de uma população.
O valor varia entre 0 e 1, sendo que quanto mais próximo de 1, maior o nível de desigualdade. 

## Introdução e Objetivos

Vamos analisar o Índice Gini para os múnicipios do Estado Rio Grande do Sul
temos como objetivo a partir dos nossos dados, determinar qual das váriavéis tem influência
para determinar o índice Gini para os municípios. Vamos utilizar a analise de regressão beta.

## Analise de Regressão Beta

A regressão Beta é um modelo utilizado para modelar variáveis dependentes contínuas que variam entre 0 e 1.
Este modelo é baseado na distribuição Beta, que é flexível e permite a modelagem de uma grande variedade de formas para dados restritos ao intervalo [0, 1]. Ao contrário da regressão linear, que pode prever valores fora desse intervalo, a regressão Beta assegura que as previsões permaneçam dentro dos limites estabelecidos.

Neste estudo, utilizamos a regressão Beta para analisar a relação entre o índice de Gini (uma medida de desigualdade de renda) e diversas variáveis socioeconômicas e demográficas. O modelo permite identificar fatores significativos associados ao índice de Gini, fornecendo uma visão mais precisa e adequada para variáveis com essas características restritas.

```{r setup, echo=FALSE}
pacman::p_load(knitr, DT,psych, dplyr, gt, betareg, ggplot2, corrplot)
knitr::opts_chunk$set(echo = TRUE, warning = FALSE, message = FALSE)
options(scipen = 999)
```

## Dados
### Descrição das Variaveis


```{r, echo=FALSE}
dados <- data.frame(
  Variável = c(
    "GINI", "POP", "COD_MUNICIPIO", "NM_MUNICIPIO", "UF", 
    "AGUA_ENCANADA_PRINCIPAL", "NAO_POSSUI_AGUA_ENCANADA", "NAO_POSSUI_LIGACAO_ESGOTO", 
    "NAO_TINHAM_BANHEIRO_NEM_SANITARIO", "PERC_COLETA_LIXO", "PERC_ACESSO_INTERNET", 
    "PERC_ALFA_15MAIS", "QTD_FORM_SUP_EDUC", "QTD_FORM_SUP", "TX_CRESC_GEO", 
    "DENSIDADE_DEMO", "INDICE_ENVELHECIMENTO", "POP_PRETA", "POP_PARDA", 
    "PIB_BRUTO", "PARTICIPACAO_PIB_UF", "PARTICIPACAO_PIB_MESOREGIAO", 
    "TX_PESSOAS_PRETA_OU_PARDA", "PIB_POR_HABITANTE", "TX_HOMICIDIO", 
    "TX_SUICIDIO", "EXPORTACAO_PERCAPITA", "POUPANCA_PERCAPITA", 
    "ARRECADACAO_TOTAL_IMPOSTOS_PERCAPITA", "DESP_CIENCIA_TEC_PERCAPITA", 
    "VALOR_TOTAL_BF_PERCAPITA", "DESP_LEGISLATIVO_PERCAPITA", 
    "RECEITA_IPTU_PERCAPITA", "COTA_PARTE_FPM_PERCAPITA", 
    "DESP_SAUDE_SANEAMENTO_PERCAPITA", "OPERACOES_CREDITO_PERCAPITA", 
    "INDICADOR_REND_P_FUND", "SAEB_MEDIA_FUND", "IDEB_2021_FUND", 
    "INDICADOR_REND_P_ENS_MEDIO", "SAEB_MEDIA_ENS_MEDIO", "IDEB_2021_ENS_MEDIO"
  ),
  Descrição = c(
    "Índice de Gini", "Quantidade de habitantes", "Código do município", "Nome do município", "Unidade de Federação do município",
    "Taxa de domicílios com água encanada como fonte principal", "Taxa de domicílios sem ligação de água com rede geral",
    "Taxa de domicílios sem ligação de esgoto", "Taxa de domicílios sem banheiro nem sanitário",
    "Percentual de domicílios com coleta de lixo", "Percentual de domicílios com acesso à internet",
    "Percentual de pessoas alfabetizadas com 15 anos ou mais", "Qtd. com curso superior em educação",
    "Qtd. com curso superior", "Taxa de crescimento geométrico", "Densidade demográfica",
    "Índice de envelhecimento", "População de pessoas pretas", "População de pessoas pardas",
    "Produto Interno Bruto", "Participação do PIB na UF", "Participação do PIB na Mesoregião",
    "Taxa de pessoas pretas ou pardas", "PIB per capita", "Taxa de homicídios", "Taxa de suicídio",
    "Exportação per capita", "Poupança per capita", "Arrecadação total de impostos per capita",
    "Despesas com ciência e tecnologia per capita", "Gasto com Bolsa Família per capita",
    "Despesa com Legislativo per capita", "Receita de IPTU per capita", "Cota Parte FPM per capita",
    "Despesa com saúde e saneamento per capita", "Operações de crédito per capita",
    "Indicador de rendimento P - ensino fundamental", "Nota média SAEB - ensino fundamental",
    "Nota IDEB - ensino fundamental", "Indicador de rendimento P - ensino médio",
    "Nota média SAEB - ensino médio", "Nota IDEB - ensino médio"
  )
)

datatable(dados, options = list(pageLength = 10), caption = 'Dicionário de Variáveis')

```

### Exemplo dos Dados de um Município

```{r analise, echo=FALSE}

dados <- read.csv("dados_final_projeto_rs.csv", sep=";", header=TRUE)

registro <- dados |> filter(NM_MUNICIPIO == "porto alegre")

tabela_vertical <- as.data.frame(t(registro))
names(tabela_vertical) <- "Valor"
tabela_vertical$Variável <- rownames(tabela_vertical)
rownames(tabela_vertical) <- NULL

# Reorganiza colunas
tabela_vertical <- tabela_vertical |> select(Variável, Valor)

# Exibe com estilo
tabela_vertical |> 
  gt() |> 
  tab_header(
    title = "Dados do Município: Porto Alegre"
  )




```

### Analise Descritiva

- **`vars`**: Número da variável.
- **`n`**: Número de observações válidas.
- **`mean`**: Média aritmética da variável.
- **`sd`**: Desvio padrão, que indica a variação dos valores em relação à média.
- **`median`**: Mediana da variável.
- **`mad`**: Desvio absoluto mediano, uma medida robusta de dispersão.
- **`min`**: Valor mínimo observado.
- **`max`**: Valor máximo observado.
- **`range`**: Amplitude, diferença entre o valor máximo e mínimo.
- **`skew`**: Assimetria da distribuição dos dados.
- **`kurtosis`**: Curtose da distribuição.
- **`se`**: Erro padrão da média, que indica a precisão da média calculada.

```{r, echo=FALSE}
estatisticas <- describe(dados[,c( -1, -2, -3)])
estatisticas$mean <- format(estatisticas$mean, digits = 2, nsmall = 2)
estatisticas$sd <- format(estatisticas$sd, digits = 2, nsmall = 2)
estatisticas$min <- format(estatisticas$min, digits = 2, nsmall = 2)
estatisticas$max <- format(estatisticas$max, digits = 2, nsmall = 2)

kable(estatisticas, caption = "Estatísticas Descritivas")
```


## Modelo de Analise de Regressao Beta
### Variaveis Removidas por Dados Faltantes
  NAO_POSSUI_LIGACAO_ESGOTO
  NAO_TINHAM_BANHEIRO_NEM_SANITARIO
  EXPORTACAO_PERCAPITA
  POUPANCA_PERCAPITA
  DESP_CIENCIA_TEC_PERCAPITA
  DESP_LEGISLATIVO_PERCAPITA
  
  RECEITA_IPTU_PERCAPITA
  COTA_PARTE_FPM_PERCAPITA
  OPERACOES_CREDITO_PERCAPITA
  INDICADOR_REND_P_FUND
  SAEB_MEDIA_FUND
  IDEB_2021_FUND
  INDICADOR_REND_P_ENS_MEDIO
  SAEB_MEDIA_ENS_MEDIO
  IDEB_2021_ENS_MEDIO*
  
### Variaveis Tratadas por Dados Faltantes
O não existia o índice GINI para o município Pinto Bandeira, entao foi incluido neste
dado a média do índice GINI de todos os municípios.

A variavel NAO_POSSUI_AGUA_ENCANADA, nao existia valor para o municipio Presidente Lucena,
entretanto na váriavel Agua_encanada_principal tinhamos uma taxa de 99.5, portanto foi atribuido
zero a este valor para o município.

### Modelo

```{r}
modelo <- betareg(GINI ~ AGUA_ENCANADA_PRINCIPAL + NAO_POSSUI_AGUA_ENCANADA + 
    PERC_COLETA_LIXO + PERC_ACESSO_INTERNET + 
    PERC_ALFA_15MAIS + QTD_FORM_SUP_EDUC + QTD_FORM_SUP + TX_CRESC_GEO + 
    DENSIDADE_DEMO + INDICE_ENVELHECIMENTO + POP_PRETA + POP_PARDA + 
    PIB_BRUTO + PARTICIPACAO_PIB_UF + PARTICIPACAO_PIB_MESOREGIAO + 
    TX_PESSOAS_PRETA_OU_PARDA + PIB_POR_HABITANTE + TX_HOMICIDIO + 
    TX_SUICIDIO + 
    ARRECADACAO_TOTAL_IMPOSTOS_PERCAPITA + 
    VALOR_TOTAL_BF_PERCAPITA +
    DESP_SAUDE_SANEAMENTO_PERCAPITA, data = dados) 

summary(modelo)
```

#### Analise
<br>
Podemos observar acima que a váriavel que mais tem influencia no índice GINI é a: <br>
<br>
PIB_POR_HABITANTE. <br>
<br>
##### Temos outras com forte relação também sendo elas:  <br>
<br>
PERC_COLETA_LIXO (p = 0.01572) <br>
PERC_ACESSO_INTERNET (p = 0.02309) <br>
PERC_ALFA_15MAIS (p = 0.02077) <br>
QTD_FORM_SUP_EDUC (p = 0.00840) <br>
TX_CRESC_GEO (p = 0.04159) <br>
POP_PRETA (p = 0.00782) <br>
TX_SUICIDIO (p = 0.02138) <br>
ARRECADACAO_TOTAL_IMPOSTOS_PERCAPITA (p = 0.00253) <br>
VALOR_TOTAL_BF_PERCAPITA (p = 0.00233) <br>
DESP_SAUDE_SANEAMENTO_PERCAPITA (p = 0.02595) <br>
<br>
##### E as seguintes como não significativas:<br>
<br>
AGUA_ENCANADA_PRINCIPAL (p = 0.47322) <br>
NAO_POSSUI_AGUA_ENCANADA (p = 0.96213) <br>
QTD_FORM_SUP (p = 0.75850) <br>
DENSIDADE_DEMO (p = 0.81812) <br>
INDICE_ENVELHECIMENTO (p = 0.18875) <br>
POP_PARDA (p = 0.51388) <br>
PARTICIPACAO_PIB_MESOREGIAO (p = 0.79241) <br>

#### Correlação
```{r}
variaveis_correlacao <- dados[, c("PIB_POR_HABITANTE", "PERC_COLETA_LIXO", "PERC_ACESSO_INTERNET", "PERC_ALFA_15MAIS", 
                                  "QTD_FORM_SUP_EDUC", "TX_CRESC_GEO", "POP_PRETA", 
                                  "TX_SUICIDIO", "ARRECADACAO_TOTAL_IMPOSTOS_PERCAPITA", 
                                  "VALOR_TOTAL_BF_PERCAPITA", "DESP_SAUDE_SANEAMENTO_PERCAPITA")]

correlacao <- cor(variaveis_correlacao)
```


```{r}
correlacao
```

## Conclusão 

Com base nos resultados da análise de regressão Beta, diversas variáveis socioeconômicas e demográficas apresentam uma associação significativa com o índice de Gini, que é uma medida da desigualdade de renda.

As variáveis com **p-valor significativo** (menor que 0.05) incluem:

- **PERC_COLETA_LIXO**: A proporção de coleta de lixo tem uma associação negativa com o índice de Gini, indicando que um aumento na coleta de lixo está associado a uma redução na desigualdade de renda.
- **PERC_ACESSO_INTERNET**: O acesso à internet também mostra uma relação negativa com o índice de Gini, sugerindo que maior acesso à internet pode estar relacionado com menores níveis de desigualdade.
- **PERC_ALFA_15MAIS**: A porcentagem da população com alfabetização de 15 anos ou mais tem uma associação negativa com a desigualdade de renda, indicando que o aumento da alfabetização pode reduzir a desigualdade.
- **QTD_FORM_SUP_EDUC**: A quantidade de pessoas com formação superior está positivamente associada ao índice de Gini, ou seja, um aumento nessa variável está associado a maior desigualdade de renda.
- **TX_CRESC_GEO**: O crescimento geográfico tem um efeito negativo sobre a desigualdade, com crescimento geográfico associado a uma redução no índice de Gini.
- **POP_PRETA**: A proporção de pessoas negras na população tem uma associação negativa significativa, sugerindo que maior proporção de população preta está relacionada com menor desigualdade.
- **TX_SUICIDIO**: A taxa de suicídios também apresenta uma associação negativa, possivelmente indicando que áreas com maior taxa de suicídio estão associadas a maior desigualdade de renda.
- **ARRECADACAO_TOTAL_IMPOSTOS_PERCAPITA**: A arrecadação total de impostos per capita tem uma associação positiva com a desigualdade de renda, sugerindo que maiores níveis de arrecadação podem estar relacionados a uma maior desigualdade.
- **VALOR_TOTAL_BF_PERCAPITA**: O valor do benefício social per capita mostra uma associação positiva com o índice de Gini, implicando que, quanto maior o valor do benefício, maior a desigualdade de renda.
- **DESP_SAUDE_SANEAMENTO_PERCAPITA**: A despesa per capita com saúde e saneamento apresenta uma relação negativa com a desigualdade, indicando que maiores investimentos em saúde e saneamento podem ajudar a reduzir a desigualdade de renda.

Essas conclusões apontam para a complexa interação entre variáveis socioeconômicas, demográficas e políticas públicas na formação da desigualdade de renda, representada pelo índice de Gini.


